臺灣高等法院民事判決
108年度重上字第576號
上  訴  人  呂政國  
            詹婉渝
            汪貞毅
            李  梨
共      同
訴訟代理人  陳守文律師
            郭千華律師
上  訴  人  森築開發股份有限公司

法定代理人  魏夢麟
訴訟代理人  莊志成律師
複 代理 人  溫藝玲律師
上列當事人間請求返還買賣價金事件，兩造對於中華民國108年5
月17日臺灣新北地方法院107年度重訴字第240號第一審判決各自
提起上訴，汪貞毅並為訴之追加，本院於109年5月13日言詞辯論
終結，判決如下：
    主  文
原判決關於命森築開發股份有限公司給付汪貞毅逾新臺幣柒拾玖
萬捌仟伍佰元本息、李梨逾新臺幣柒拾陸萬柒仟伍佰元本息，與
各該部分假執行之宣告，暨該訴訟費用（除確定部分外）之裁判
均廢棄。
上開廢棄部分，汪貞毅、李梨在第一審之訴及假執行之聲請均駁
回。
呂政國、詹婉渝、汪貞毅、李梨之上訴駁回。
汪貞毅追加之訴駁回。
第一審（除確定部分外）關於廢棄改判部分之訴訟費用，由汪貞
毅負擔五分之二，餘由李梨負擔。第二審訴訟費用關於上訴部分
由呂政國負擔百分之二十五、詹婉渝負擔百分之二十四、汪貞毅
負擔百分之二十四，餘由李梨負擔；追加之訴部分，由汪貞毅負
擔。
    事實及理由
一、按訴之變更或追加，非經他造同意，不得為之；但擴張或減
    縮應受判決事項之聲明者，不在此限，民事訴訟法第446條
    第1項、第255條第1項第3款規定自明。本件上訴人汪貞毅於
    原審起訴聲明請求上訴人森築開發股份有限公司（下稱森築
    公司）返還已繳價金新臺幣（下同）348萬元本息；嗣因汪
    貞毅已繳價金實為368萬元，而於本院追加請求20萬元本息
    （見本院卷第251頁），核屬擴張應受判決事項之聲明，依
    上開規定，應予准許。　　
二、上訴人呂政國、詹婉渝、汪貞毅、李梨（下稱呂政國等人）
    主張：伊等向森築公司購買坐落新北市○○區○○段00000○000
    地號土地及其上「○○○」預售建案（下稱系爭建案）之房地
    ，並簽訂房屋土地預定買賣契約書（下稱系爭買賣契約）。
    其中呂政國以1689萬元購買系爭建案B1-13F戶、B4-149車位
    ，已繳價金306萬元；詹婉渝以1681萬元購買系爭建案D1-5F
    戶、B4-60車位，已繳價金304萬元；汪貞毅以1921萬元（原
    判決誤載為1681萬元）購買系爭建案A1-14F戶、B3-324車位
    ，已繳價金368萬元（起訴狀誤載為348萬元）；訴外人王火
    盛以1875萬元購買系爭建案B1-3F戶、B3-311車位，後於104
    年4月27日將權利義務讓渡予李梨，已繳價金358萬元。詎系
    爭建案完工後棟距狹窄，另建物管道間垂直穿孔處未以防火
    填塞處理，亦未經8位結構技師外審，與森築公司銷售廣告
    （下稱系爭廣告）圖示完全不符，顯見森築公司以不實廣告
    詐欺伊等，亦未依債之本旨給付，而有給付不能之情事。系
    爭建案於105年1月29日發生工人失足墜落地面，遭鋼筋刺穿
    致死之工安事故。而建物各層樓均有多處管線於柱內2倍樑
    深範圍穿樑，且違反內政部混凝土結構設計規範第13章13.5
    規定未予補強，致建物耐震能力下降，具有嚴重結構安全問
    題。又系爭建案基地位於土壤液化低潛勢區，遭受震災之風
    險遠高於其他地區，市場接受度低。系爭建案房地顯有交易
    價格減損、效用減損及欠缺保證品質之瑕疵，森築公司應負
    瑕疵擔保責任。伊等已陸續寄發存證信函依民法第92條規定
    撤銷購買之意思表示，並催告森築公司補正瑕疵，經森築公
    司表示拒不補正後，依民法第359條規定解除契約，森築公
    司自應將已繳價金返還伊等。縱認森築公司以伊等遲延給付
    價金而解除契約有理，惟系爭買賣契約第25條第2項第1款關
    於違約金之約定，應屬無效，至多僅能沒收總價15%之違約
    金，且違約金過高而顯失公平，應酌減至零元，則森築公司
    收受其等已繳價金亦無法律上原因受有利益，應予返還。爰
    依民法179條、第259條第1款規定，求為命森築公司給付呂
    政國306萬元、詹婉渝304萬元、汪貞毅348萬元、李梨358萬
    元，及均加計自起訴狀繕本送達翌日起算法定遲延利息之判
    決（原審判決森築公司應給付呂政國52萬6500元、詹婉渝51
    萬8500元、汪貞毅95萬8500元、李梨101萬7500元，並均加
    計自107年4月28日起算之法定遲延利息，而駁回呂政國等人
    其餘之訴。呂政國等人就敗訴部分，提起上訴。森築公司僅
    就原判決關於命給付汪貞毅逾79萬8500元本息、李梨逾76萬
    7500元本息部分提起上訴；其餘敗訴部分，未據聲明不服。
    另汪貞毅於本院追加請求森築公司給付20萬元，及加計自民
    事追加聲明狀繕本送達翌日即108年11月1日起算之法定遲延
    利息。未繫屬本院部分，不另贅述）並於本院上訴聲明：㈠
    原判決關於駁回呂政國等人後開第2項之訴部分廢棄。㈡森築
    公司應再給付呂政國253萬3500元、詹婉渝252萬1500元、汪
    貞毅252萬1500元、李梨256萬2500元，及均自107年4月28日
    起至清償日止，按週年利率5%計算之利息。㈢願供擔保，請
    准宣告假執行。另汪貞毅追加聲明：森築公司應給付汪貞毅
    20萬元，及自108年11月1日起至清償日止，按週年利率5%計
    算之利息。㈡願供擔保，請准宣告假執行。汪貞毅、李梨則
    答辯聲明：森築公司之上訴駁回。
三、森築公司則以：系爭建案完工後之棟距與系爭買賣契約附件
    2之建照平面圖相同，並無差異。另系爭建案之防火工程均
    已依法施作，並經審核通過而取得使用執照，且依約以防火
    材料填塞及澆灌管道間樓層板施作。系爭廣告僅為系爭建案
    之意象表徵，僅因圖面呈現角度不同，產生視覺上感受之落
    差，伊並未以系爭廣告詐欺呂政國等人。另系爭建案工程各
    穿樑處，均依照結構技師的補強圖施工，每樓層均依標準作
    業程序查驗合格，並無違法穿樑之瑕疵。又工安事故並非發
    生在呂政國等人所購買房地之專有部分，亦無證據顯示影響
    消費者之購買意願。系爭建案基地位於綠色標示土壤液化潛
    勢區，無須擔心土壤液化問題，並無耐震不足之瑕疵。伊已
    因呂政國等人遲延給付價金而解除契約，自得沒收已繳價款
    ；縱系爭買賣契約第25條第2項第1款關於違約金之約定無效
    ，伊因呂政國等人違約而受有超過總價15%之損害，伊自得
    以該總價15%之損害與呂政國等人之請求抵銷等語，資為抗
    辯，並上訴聲明如主文第1、2項所示。另答辯聲明：㈠如主
    文第3、4項所示。㈡如受不利之判決，願供擔保請准宣告免
    為假執行。   
四、兩造不爭執之事實：
  ㈠呂政國以1689萬元向森築公司購買系爭建案B1-13F戶、B4-14
    9車位，已繳價金306萬元；詹婉渝以1681萬元購買系爭建案
    D1-5F戶、B4-60車位，已繳價金304萬元；汪貞毅以1921萬
    元購買系爭建案A1-14F戶、B3-324車位，已繳價金368萬元
    ；王火盛以1875萬元購買系爭建案B1-3F戶、B3-311車位，
    嗣於104年4月27日讓渡予李梨，已繳價金358萬元。
  ㈡系爭建案於105年1月29日在4樓公共區域樓梯口發生工人失足
    墜落地面死亡之工安事故。
  ㈢呂政國等人曾寄發存證信函予森築公司，撤銷系爭買賣契約
    之意思表示，並解除系爭買賣契約，森築公司均已收受。
  ㈣森築公司於106年11月2日曾分別寄發存證信函予呂政國等人
    ，為解除系爭房地買賣契約之意思表示，及沒收呂政國等人
    已繳價金作為違約金之意，呂政國等人均已收受。
五、呂政國等人主張受森築公司不實廣告詐欺而購買系爭建案房
    地等語，為森築公司所否認，並以前詞置辯。經查：
  ㈠呂政國等人主張系爭建案完工後，建物棟距狹窄，與系爭廣
    告不符，而受有詐欺等語，固提出系爭建案現場照片為證（
    見原審卷一第555-559頁）。然系爭廣告僅有系爭建案銷售
    意象、空間示意圖與建築團隊之介紹，並未標示系爭建物棟
    距寬度（見原審卷一第521-546頁），且與系爭建案完工後
    之外觀相似（見原審卷一第534頁、第559頁），亦與系爭買
    賣契約附件二所附全區基地管理範圍示意圖之外觀大致相符
    （見原審卷一第89頁），難認森築公司以棟距寬闊之不實廣
    告詐騙呂政國等人。故呂政國等人主張系爭建案完工後棟距
    狹窄，與系爭廣告不符，而受有詐欺云云，尚非可採。　
　㈡呂政國等人復主張系爭建案之建物管道間垂直穿孔處，並未
    以防火填塞處理，亦與系爭廣告不符，而受有詐欺等語，固
    以系爭廣告、系爭建案之建照圖與竣工圖打叉部分為證（見
    原審卷一第544頁、原審卷二第165頁、第347頁）。惟森築
    公司事實上有以防火材料（混凝土及砂漿）填塞及澆灌管道
    間樓層板處中空之位置，此有森築公司提出之照片存卷可稽
    （見原審卷二第165-167頁）。呂政國等人並未舉證森築公
    司事實上未將建物管道間垂直穿孔處，以防火填塞處理，尚
    難僅憑建造圖及竣工圖上管道間打叉之圖示，即認森築公司
    未為防火填塞處理。故呂政國等人主張森築公司就系爭建案
    之建物管道間垂直穿孔處，未以防火填塞處理，與系爭廣告
    不符，而受有詐欺云云，亦非可採。
　㈢呂政國等人再主張系爭建案僅經6位結構技師審查，並未經過
    8位結構技師外審，與系爭廣告內容不符，而受有詐欺等語
    。惟系爭廣告於系爭建案與其他建案結構比較表上，記載系
    爭建案有8位結構技師結構外審，其目的在於表彰系爭建案
    經多名結構技師審查，結構安全之意；而系爭建案之施工方
    法及結構系統，事實上亦經臺灣省土木技師公會6名審查代
    表技師審查通過，有審查結論及技師用印存卷可稽（見原審
    卷三第67頁），足見其結構設計業經臺灣省土木技師公會審
    查通過，符合系爭廣告表彰系爭建案結構安全之目的。是尚
    難認僅因系爭建案外審技師未達8名，即認呂政國等人因此
    陷於錯誤而購買系爭建案房地。故呂政國等人主張系爭建案
    未經8位結構技師外審，與系爭廣告內容不符，而受有詐欺
    云云，亦非可採。　　　
　㈣職故，呂政國等人以受森築公司不實廣告詐欺為由，依民法
    第92條規定撤銷買賣之意思表示，即非有據；其等以此依民
    法第179 條請求森築公司返還已付價金，亦非有理。　　
六、呂政國等人主張系爭建案完工後棟距狹窄，並未以防火填塞
    處理，而有給付不能之情事云云，為森築公司所否認，並以
    前詞置辯。經查：
　㈠按民法上所謂給付不能，係指依社會觀念其給付已屬不能者
    而言。如給付並非不能，僅給付之內容不符債務本旨，則屬
    不完全給付，而非給付不能（最高法院93年度台上字第42號
    判決意旨參照）。
  ㈡系爭建案業已完工並取得使用執照，得以交付及移轉登記，
    而作為住宅使用，此為呂政國等人所不爭執。則森築公司依
    據系爭買賣契約將呂政國等人所購買之房地所有權移轉登記
    並交付呂政國等人所有，並無給付不能之情形。至呂政國等
    人所主張系爭建案房地完工後棟距狹窄，並未以防火填塞處
    理等情事，縱認屬實，至多僅構成不完全給付或物之瑕疵擔
    保之問題，難謂森築公司就系爭買賣契約之履行陷於給付不
    能之情形。故呂政國等人主張系爭建案房地完工後棟距狹窄
    ，並未以防火填塞處理，而有給付不能之情事，依民法256
    條解除契約，並依第259條第1款、第179條請求返還已付價
    金云云，洵非有理。　　
七、呂政國等人主張系爭建案房地具有棟距狹窄、未以防火填塞
    施作、曾發生工安事故、管線違法穿樑，及土壤液化問題等
    瑕疵等語，為森築公司所否認，並以前詞置辯。經查：
　㈠系爭建案完工後並無棟距狹窄，及建物管道間垂直穿孔處未
    以防火填塞處理等情狀，業如前述。故呂政國等人主張系爭
    建物完工後具有棟距狹窄，建物管道間垂直穿孔處未以防火
    填塞處理等瑕疵云云，尚非可採。
　㈡系爭建案於104年1 月29日曾發生工安意外事故，固據呂政國
    等人提出新聞報導存卷供參（見原審卷一第561-565頁）。
    惟該工安事故係發生在系爭建案4樓公共區域樓梯口處，並
    非發生在呂政國等人所購買之專有部分內，此有工安事故發
    生地點與呂政國等人購買房屋之位置圖存卷供參（見原審卷
    二第365-373 頁）。而該工安事故係因工人施工時不慎失足
    墜地死亡，與一般兇殺或自殺案件發生於屋內之情形不同，
    依通常交易觀念，並不會認定呂政國等人所購買之房地為「
    凶宅」，而減損其交易價值，難認屬物之瑕疵。故呂政國等
    人主張該工安事故使其等購買房地具有交易價值減損之瑕疵
    云云，亦非可採。
　㈢呂政國等人固主張系爭建案之建物各層樓均有多處管線於柱
    內2 倍樑深範圍內穿樑，並有多處管線垂直穿樑，顯然未依
    核准之結構圖面施工，亦未依內政部混凝土結構設計規範第
    13章13.5規定予以補強，致使建物耐震能力下降，影響結構
    安全，具有瑕疵等語，並提出鋼筋標準圖為證（見原審卷二
    第355頁）。然建築法第70條第1項前段規定：「建築工程完
    竣後，應由起造人會同承造人及監造人申請使用執照。直轄
    市、縣（市）（局）主管建築機關應自接到申請之日起，十
    日內派員查驗完竣。其主要構造、室內隔間及建築物主要設
    備等與設計圖樣相符者，發給使用執照，並得核發謄本；不
    相符者，一次通知其修改後，再報請查驗」，則系爭建案完
    工後，森築公司已取得使用執照，應可推知系爭建案之主要
    構造、室內隔間及建築物主要設備等與設計圖樣相符，方可
    取得使用執照。再者，一般混凝土工程設計規範中，並無條
    文規定「二倍樑深範圍內不得穿孔」；而系爭建案工程之樑
    穿孔與主筋及剪力筋檢討其剪力、彎矩、扭力、軸力、塑性
    彎矩和等，經民光結構土木環境技師事務所檢討評估，安全
    無虞等等，業據森築公司提出黃依典結構工程技師出具之結
    構安全說明書可稽（見原審卷二第45-55頁）。呂政國等人
    雖再主張森築公司不否認系爭建案建物有管線於距柱面2倍
    樑深範圍內穿孔之情形，黃依典技師出具之結構安全說明書
    不具客觀公信力等語。惟黃依典技師領有經濟部結構技師證
    照，並有技師職業執照，亦為台北市結構工程工業技師公會
    會員，並經內政部許可專業技師辦理建物結構與設備專業工
    程簽證，此有黃依典之經濟部技師登記證書、公會會員證、
    技師執業執照及內政部公告在卷可稽（見原審卷二第52-55
    頁），應具有專業結構工程技師資格，得以辦理結構簽證業
    務。而黃依典出具之結構安全說明書，已列載大樑穿孔與主
    筋及剪力筋之計算方式，說明系爭建案大樑開孔不影響結構
    設計強度，結構安全無虞（見原審卷二第45-51頁），難認
    該結構安全說明書不可採信。此外，呂政國等人復未提出其
    他積極證據證明該結構安全說明書不可採認，及系爭建案有
    建物各層樓管線穿樑未按核准結構圖面施作，致有建物耐震
    能力下降，影響結構安全之瑕疵。故呂政國等人空言主張系
    爭建案之建物各層樓管線穿樑未依結構圖面施工，致使建物
    耐震能力下降，影響結構安全，具有效用、價值減損及欠缺
    保證品質之瑕疵云云，亦非可採。
　㈣呂政國等人又主張：系爭建案基地位於土壤液化低潛勢區，
    遭受震災之風險遠高於其他地區，市場接受度低迷，具有通
    常效用減損及價值減損之瑕疵等語，並提出新聞報導為證（
    見原審卷三第71頁）。查系爭建案基地固位於土壤液化低潛
    勢區綠色標示部分，有森築公司提出土壤液化潛勢區查詢資
    料在卷可稽（見原審卷二第57頁）。然該綠色標示部分地區
    土壤液化程度，並無影響或僅為輕微影響，此有臺灣地質知
    識服務網頁資料在卷可稽（見原審卷二第59頁）。而系爭建
    案為地下室3層以上之建築物，且係依據內政部頒布101 年
    度結構技術規則及921後耐震最新CNS、標準所設計建造（見
    原審卷一第487頁，系爭買賣契約附件十二）。則依上說明
    ，系爭建案基地雖位於土壤液化低潛勢區，尚無法以此遽認
    其遭受震災風險遠高於其他地區，已影響市場交易價值，而
    有通常效用減損及價值減損之瑕疵。故呂政國等人主張系爭
    建案基地位於土壤液化低潛勢區，具有通常效用減損及價值
    減損之瑕疵云云，洵非可採。　　
  ㈤準此，呂政國等人主張系爭建案房地具有棟距狹窄、未以防
    火填塞施作、曾發生工安事故、管線違法穿樑及土壤液化問
    題等瑕疵，均非可採。故呂政國等人以系爭建案房地具有上
    開瑕疵，森築公司應負物之瑕疵擔保責任為由，依民法第35
    9條解除買賣契約，並依民法第259條第1款、第179條請求返
    還已付價金，亦屬無據。　　
八、呂政國等人主張森築公司以其等遲付價金為由解除契約，但
    系爭買賣契約第25條第2項第1款關於違約金之約定無效，並
    應酌減至零，森築公司沒收已付價金並無法律上之原因，應
    予返還等語，為森築公司所否認，並以前詞置辯。經查：
　㈠系爭買賣契約第7條付款條件約定：「買方同意第6條總價款
    ，依照『附件一：付款明細』繳納價款，買方依已完成之工程
    進度所定付款明細表之規定於工程完工後繳款，買方於接獲
    賣方書面掛號繳款通知單7日內如期如數給付賣方，應以現
    金或即期支票逕向賣方指定之辦事處或指定之銀行專戶繳付
    房屋價款」；第8條逾期付款之處理方式約定：「買方如逾
    『附件一：付款明細』所約定之期限達5日，仍未繳付各期房
    地價款或已繳之票據無法兌現時，買方應加付按逾期期款部
    分每日萬分之二單利計算之遲延利息，於補繳期款同時一併
    繳付賣方。買方若逾期15日以上不繳期款或遲延利息，經賣
    方以存證信函或其他書面催繳，經送達7日內仍未繳者，即
    視買方違約，雙方同意依違約之處罰規定處理」；第25條第
    2項買方違約罰則約定：「倘買方有減少價金（含各項費用
    ）之要求、違約不買或不按照契約約定之日期付款或未配合
    賣方辦理所有權移轉、貸款抵押設定、不動產點交之情事者
    ，除合約另有約定解約條件外，經收到賣方催告函5日內仍
    不履行時，賣方得逕行解除本契約，解約後依下列方式辦理
    ：㈠賣方得自買方已繳納之價款中沒收本約買賣總價款百分
    之15為違約金，但若買方所繳之價款不足沒收金額，則以買
    方已繳付價款為限」（見原審卷一第62頁、第80-81頁）。
    本件呂政國等人主張系爭建案房地具有棟距狹窄、未以防火
    填塞施作、曾發生工安事故、管線違法穿樑，及土壤液化問
    題等瑕疵或給付不能之情事，既非可採，則依據系爭買賣契
    約第7條、第8條、第25條第2項第1款約定，呂政國等人即有
    依據系爭買賣契約附件一「付款明細」繳交期款之義務，並
    應於接獲森築公司繳款通知後7日內如數繳納，如逾期15日
    ，經森築公司以存證信函或其他書面催繳，經送達7日內仍
    未繳清者，視為違約，森築公司得自呂政國等人已繳價金中
    沒收總價15﹪作為違約金，若已繳價款不足沒收金額，則以
    已繳價款為限。
　㈡呂政國等人就系爭買賣契約附件一付款明細表第23、24、25
    期款（即使用執照掛件、領取使用執照、銀行貸款時之期款
    ），經森築公司多次催繳，均置之不理，復經森築公司於10
    6年5月8日以存證信函催繳，均未獲置理，後經森築公司於1
    06年11月2日以台北台塑郵局1742號、1733號、1741號、176
    1號存證信函解除系爭買賣契約等情，業據森築公司提出通
    知書、繳款單、中華民國郵政限時掛號/掛號函件執據聯、
    存證信函及期款繳款狀況表等件在卷為憑（見原審卷二第23
    3-331頁）。則呂政國等人並未依據系爭買賣契約附件一「
    付款明細」按期繳款，經森築公司多次以通知書及存證信函
    催繳後，仍未履行，依系爭買賣契約第7條、第8條約定，即
    視為呂政國等人違約，則森築公司依據系爭買賣契約第25條
    第2項第1款約定，自呂政國等人已繳價款中沒收總價15﹪作
    為違約金，自屬有據。
　㈢呂政國等人雖主張系爭買賣契約第25條第2項第1款約定，形
    式上未依內政部「預售屋買賣定型化契約應記載及不得記載
    事項」第24條第4款之內容定之，且以定型化契約約定違約
    金比例，並未經兩造協議磋商，違反消費者保護法第12條、
    第15條、第17條第4項規定，應屬無效等語。然關於預售屋
    之銷售，內政部依消費者保護法第17條第1項規定於100年3 
    月24日公告修正之「預售屋買賣定型化契約應記載及不得記
    載事項」第24條「違約之處罰」第4項係規定：「買方違反
    有關『付款條件及方式』之規定者，賣方得沒收依房地總價款
    百分之＿＿（最高不得超過百分之15）計算之金額。但該沒收
    之金額超過已繳價款者，則以已繳價款為限，買賣雙方並得
    解除本契約」（見原審卷二第129頁）。足見通常預售屋買
    賣契約如約定買方違約時，賣方即得沒收違約金，並無買賣
    雙方需就違約金比例個別磋商之規定。而系爭買賣契約第25
    條第2 項第1款約定，並未逾上開「預售屋買賣定型化契約
    應記載及不得記載事項」第24條第4項規定15%之上限，難認
    無效。再參諸系爭買賣契約第25條第1項第3款就賣方違約罰
    則，同樣約定：「買方依第1款或第2款解除契約時，賣方除
    退還所收之金價款及遲延利息外，並應賠償房地買賣總價百
    分之十五之違約金，但若買方所繳價款未達房地買賣總價之
    百分之十五時，以買方已繳價款為限，買方不得另行請求損
    害賠償」（見原審卷一第80-81頁）。則系爭買賣契約關於
    買賣雙方違約之罰則，均係以他方違約時須賠償總價15﹪之
    違約金，或以買方已繳價款為限，尚屬相當，並未違反誠信
    原則，而對消費者有顯失公平之情事。況依系爭買賣契約第
    1條約定，呂政國等人於締約前即攜回契約書面審閱（見原
    審卷一第54頁），就違約金比例部分，於締約時並未為反對
    之約定，應係迂衡系爭契約內容、購買意願及自身經濟條件
    綜合評估後所為之約定，自應受此違約金條款之拘束。故呂
    政國等人主張系爭買賣契約第25條第2項第1款約定，違反消
    費者保護法第12條、第15條、第17條第4項規定而無效，並
    依民法第259條第1款請求返還已付價金，即非有理。
　㈣按約定之違約金額過高者，法院得減至相當之數額，為民法
    第252條所明定，此規定乃係賦與法院得依兩造所提出之事
    證資料，斟酌社會經濟狀況並平衡兩造利益而為妥適裁量、
    判斷之權限，非謂法院須依職權蒐集、調查有關當事人約定
    之違約金額是否有過高之事實，而因此排除債務人就違約金
    過高之利己事實，依辯論主義所應負之主張及舉證責任。況
    違約金之約定，為當事人契約自由、私法自治原則之體現，
    雙方於訂約時，既已盱衡自己履約之意願、經濟能力、對方
    違約時自己所受損害之程度等主、客觀因素，本諸自由意識
    及平等地位自主決定，除非債務人主張並舉證約定之違約金
    額過高而顯失公平，法院得基於法律之規定，審酌該約定金
    額是否確有過高情事及應予如何核減至相當數額，以實現社
    會正義外，當事人均應同受該違約金約定之拘束，法院亦應
    予以尊重，始符契約約定之本旨（最高法院93年度台上字第
    909號判決意旨參照）。查：
　⒈呂政國等人固主張兩造尚未交屋即解除契約，森築公司可省
    卻辦理房地過戶所需之支出，且可繼續銷售房地獲利，並未
    受有損害，其沒收之違約金過高，亦對伊等家庭經濟造成影
    響，應依民法第252條酌減至零等語。然系爭買賣契約第25
    條第2項第1款約定，並未逾上開「預售屋買賣定型化契約應
    記載及不得記載事項」第24條第4項規定15%之上限，業如前
    述，足見該違約金約款之比例於法應屬相當，難認有過高情
    事。
　⒉再者，森築公司雖於系爭建案取得使用執照前，尚未辦理交
    屋過戶時即已解約，可省卻辦理房地過戶交屋所需之支出；
    惟森築公司亦因呂政國等人拒絕繼續付款，而受有無法取得
    價款支應系爭建案成本支出之不利益。且森築公司雖可繼續
    銷售呂政國等人原購買之房地，然本院依聲請囑託永大不動
    產估價師聯合事務所就呂政國等人原購買之房地進行鑑價，
    鑑價結果認：呂政國以1689萬元購買之B1-13F戶、B4-149車
    位，於106年11月2日解約時之鑑定價格為1329萬1000元；詹
    婉渝以1681萬元購買之系爭建案D1-5F戶、B4-60車位，於10
    6年11月2日解約時之鑑定價格為1286萬6000元；汪貞毅以19
    21萬元購買系爭建案A1-14F戶、B3-324車位，於106年11月2
    日解約時之鑑定價格為1363萬8000元；李梨受讓王火盛以18
    75萬元購買之系爭建案B1-3F戶、B3-311車位，於106年11月
    2日解約時之鑑定價格為1238萬8000元，有該所109年永估字
    第00000000號不動產估價報告書1件在卷可參（下稱系爭估
    價報告書，見外放卷宗）。可見呂政國等人原購買之房地，
    於106年11月2日解約時之鑑定價格，分別已有21.31﹪、23.4
    6﹪、29.01﹪、33.93﹪之跌價損失，難認森築公司並未受有損
    害。
  ⒊呂政國等人雖再主張依新北市政府不動產買賣交易實價登錄
    資料所示，系爭建案實際行情於解約時並無跌價，系爭估價
    報告書係納入鄰近標的實價登錄之成交價格及收益推估作為
    比較分析參考標準，因此產生估價誤差，尚非可採等語，並
    提出新北市政府不動產買賣交易服務網實價登錄比對分析表
    存卷供參（見本院卷第367-391頁）。惟系爭估價報告書係
    依內政部頒佈之「不動產估價技術規則」，以比較法及收益
    法之直接資本化法評估房地於106年11月2日解約時之正常市
    場價格，僅就停車位部分選取房地周邊住宅大樓有包含停車
    位並揭露其價格者之交易案例，以比較法推估停車位之價格
    ，而估算解約時之價格，並非逕以鄰近標的實價登錄之成交
    價格及收益推估作為比較分析參考標準（見系爭估價報告書
    第29-30頁）。呂政國等人徒以鄰近標的實價登錄價格主張
    系爭估價報告書存有估價誤差云云，難認可採。則森築公司
    因呂政國等人違約，需再次出售房地而受有損害，依系爭買
    賣契約第25條第2項第1款約定沒收已繳價款15﹪作為違約金
    ，尚屬相當。
　⒋此外，呂政國等人並未提出其他具體證據證明系爭買賣契約
    第25條第2項第1款約定之違約金過高，徒以其等未曾使用收
    益該房地，違約金對於其等家庭經濟造成影響等節，認違約
    金過高，而請求酌減至零云云，要非可採。
  ㈤從而，森築公司因呂政國等人未依約繳付價金而解除契約，
    並依系爭買賣契約第25條第2項第1款約定沒收總價15﹪之違
    約金，應屬可採。惟森築公司沒收呂政國等人已繳價金逾總
    價15﹪部分，即屬無法律上之原因而受有利益，並致呂政國
    等人受有損害。故呂政國等人依民法第179條規定，請求森
    築公司返還呂政國52萬6500元（306萬元－1689萬元×15﹪＝52
    萬6500元）、詹婉渝51萬8500元（304萬元－1681萬元×15﹪＝5
    1萬8500元）、汪貞毅79萬8500元（368萬－1921萬元×15﹪＝79
    萬8500元）、李梨76萬7500元（358萬－1875萬元×15﹪＝76萬7
    500元），及均加計自起訴狀繕本送達翌日即107年4月28日
    （見原審卷二第15頁送達證書）起至清償日止之法定遲延利
    息，洵屬有據；逾此部分，則非有理。
　㈥又系爭買賣契約第25條第2項第1款約定既屬有效，森築公司
    依系爭買賣契約第25條第2項第1款約定沒收總價15﹪之違約
    金亦為有理；則其餘森築公司是否得以總價15%之損害與呂
    政國等人之請求抵銷等爭點，已毋庸審究，附此敘明。　
九、綜上所述，呂政國等人依民法第179條規定，請求森築公司
    分別給付呂政國52萬6500元、詹婉渝51萬8500元、汪貞毅79
    萬8500元、李梨76萬7500元，及均自107年4月28日起至清償
    日止，按週年利率5﹪計算之利息，為有理由，應予准許；逾
    此部分之請求，即屬無據。原判決關於命森築公司給付汪貞
    毅逾79萬8500元本息、李梨逾76萬7500元本息部分，為森築
    公司敗訴之判決，尚有未洽。森築公司上訴意旨指摘原判決
    此部分不當，求予廢棄改判，均有理由，爰由本院予以廢棄
    ，並改判如主文第2項所示。至原審就上開不應准許部分，
    為呂政國等人敗訴之判決，並駁回其假執行之聲請，於法核
    無不合。呂政國等人上訴意旨指摘原判決此部分不當，求予
    廢棄改判，為無理由，應駁回其上訴。又汪貞毅追加請求森
    築公司給付20萬元及加計法定遲延利息部分，亦為無理由，
    應併予駁回。　　
十、本件事證已臻明確，兩造其餘之攻擊或防禦方法及已經提出
    之證據，經本院斟酌後，認為均不足以影響本判決之結果，
    爰不逐一論列，附此敘明。
、據上論結，本件森築公司之上訴為有理由，呂政國等人之上
    訴均為無理由，汪貞毅追加之訴亦為無理由。爰判決如主文
    。
中　　華　　民　　國　　109 　年　　5 　　月　　27　　日
  　　　　　　　　民事第九庭  
  　                    審判長法  官  楊絮雲   
                              法  官  張宇葭
                              法  官  郭顏毓
正本係照原本作成。
森築開發股份有限公司不得上訴。
呂政國、詹婉渝、汪貞毅、李梨如不服本判決，應於收受送達後
20日內向本院提出上訴書狀，其未表明上訴理由者，應於提出上
訴後20日內向本院補提理由書狀（均須按他造當事人之人數附繕
本）上訴時應提出委任律師或具有律師資格之人之委任狀；委任
有律師資格者，另應附具律師資格證書及釋明委任人與受任人有
民事訴訟法第466 條之1第1項但書或第2項（詳附註）所定關係
之釋明文書影本。如委任律師提起上訴者，應一併繳納上訴審裁
判費。
中　　華　　民　　國　　109 　年　　5 　　月　　27　　日

    　　　　　　　　　　　　　書記官  馬佳瑩
附註：
民事訴訟法第466條之1（第1項、第2項）：
對於第二審判決上訴，上訴人應委任律師為訴訟代理人。但上訴
人或其法定代理人具有律師資格者，不在此限。
上訴人之配偶、三親等內之血親、二親等內之姻親，或上訴人為
法人、中央或地方機關時，其所屬專任人員具有律師資格並經法
院認為適當者，亦得為第三審訴訟代理人。